臺灣臺北地方法院民事判決　　　　　　　100年度再微字第7號
再審原告　　盧珊珊
再審被告　　雲鄉山莊公寓大廈管理委員會
法定代理人　林淑吟
上列當事人間給付管理費事件，再審原告對於中華民國一百年八
月三十一日本院一００年度小上字第一八號確定判決提起再審之
訴，本院判決如下：
    主  文
再審之訴駁回。
再審訴訟費用由再審原告負擔。
    事實及理由
壹、程序方面：
    按再審之訴，應於三十日之不變期間內提起。前項期間，自
    判決確定時起算，判決於送達前確定者，自送達時起算；其
    再審之理由發生或知悉在後者，均自知悉時起算，民事訴訟
    法第500 條第1 項、第2 項定有明文。查本件再審原告於民
    國100 年9 月14日收受本院100 年度小上字第18號民事判決
    ，有送達證書1 紙在卷可查。再審原告於100 年10月13日提
    起本件再審之訴，並未逾法定期間，合先敘明。
貳、實體方面：
一、再審原告主張：
  (一)再審被告所提出之99年3 月16日存證信函並未檢附回執，且
    再審原告所收受之支付命令聲請狀亦無證物繕本，再審被告
    之催告程序並未完成，不得請求再審原告給付管理費，該存
    證信函回執為法定起訴應備要件，且為影響判決之重要證物
    ，原確定判決漏未斟酌，有民事訴訟法第496 條第13款、第
    497 條之再審事由。且原確定判決摘取第一審言詞辯論期日
    陳述「無其他主張及舉證，就調查證據之結果為辯論」等語
    ，並無有關本項爭點具體言詞紀錄，顯見事實非如第二審判
    斷之「堪認原審審判長應已令兩造就訴訟關係之事實及法律
    為適當完全之辯論並為公開審理」，原確定判決於事實未臻
    明瞭，判決理由與主文有所矛盾，亦有同法第496 條第2 款
    之再審事由。
  (二)深坑鄉公所核發公寓大廈管理組織報備證明，係依基本資料
    、區分所有權人名冊、會議記錄及會議出席委託書、區分所
    有權會議簽到簿、管理規約等資料，並未依公寓大廈管理條
    例施行細則第12條第3 款認定並具體裁示，且訴訟資料中亦
    無原確定判決所述之行政處分相關證據資料，而行政處分除
    涉及國稅公庫或有登記機關所有權登記，應不涉及民事財產
    權，原確定判決以行政機關之行政處分認定應給付管理費，
    適用法規顯有錯誤，有民事訴訟法第496 條第1 款再審事由
    。況依公寓大廈管理條例之規定，須辦理建築物所有權登記
    始具備區分所有權人間分別共有之要件，深坑鄉公所及法院
    均不得為除外之認定。且申請人謝碧梅時任深坑鄉公所主計
    室臨時約僱人員，再審被告受核給組織報備證明，係申請者
    與深坑鄉公所間之便宜行為，對再審原告應無拘束力。
  (三)且再審被告係自行認定雲鄉路、警衛室、水塔等具不可分性
    ，並未經直轄市、縣市主管機關認定，原確定判決認第一審
    判決已依法認定，顯有疏漏，應就該認定事實之真正予以再
    審。況雲鄉路為政府所有，且於100 年6 月19日經區分所有
    權人會議決議開放歸公眾使用通行，警衛室則搭建在國有非
    公用水利用地上，亦經認定占用國有土地確定，已受行政處
    分，而水塔並非再審被告設置，均非區分所有權之共同部分
    ，原確定判決認定申請主體為共同設施之使用與管理具有整
    體不可分割之地區之權利主體，而認定再審被告為合法成立
    ，顯有違誤，有民事訴訟法第496 條第2 款再審事由。且再
    審被告對於規約所定管理費之收取並無權限，原確定判決認
    定再審被告得向再審原告收取管理費，亦有同法第496 條第
    13款、第497 條之再審事由。
  (四)規約所約定之法定空地、既成道路、會議室，或未約定之雲
    鄉路同一出入口、警衛室、水塔、道路清潔、水池用地補助
    款等，均非民法第799 條之1 第3 項規定有物之所有權，不
    得適用公寓大廈管理條例為權利行使，依民法第56條第2項
    規定應為無效，原確定判決漏未斟酌此點，亦有再審理由。
    且上述規約無效之情形，並非得撤銷，原確定判決認定在規
    約未經撤銷前，應遵守章程，然該章程應為無效，所約定之
    交付管理費義務即無根據，原確定判決理由與主文顯有矛盾
    ，有民事訴訟法第496 條第2 款規定再審事由。再審原告所
    主張之無效，係指未依公寓大廈管理條例第25條規定推舉召
    集人，其所召集之會議所為決議當然自始無效，無待法院撤
    銷，且會議記錄所載決議不實，出席紀錄亦經偽造變造，均
    為無效，原確定判決亦漏未斟酌。況民法第799 條之1 第3
    項係於98年7 月23日施行，本件規約於95年6 月25日修訂，
    應無民法第799 條之1 第3 項之適用，原確定判決適用法規
    顯有錯誤。再審被告是否於88年6 月10日合法成立，應適用
    當時之舊法，而依89年4 月26日修正前之公寓大廈管理條例
    第27條第2項 末段規定，管理委員會之組織及選任應於規約
    中定之，可知管理委員會之選任及管理委員會之組成，須以
    規約已經合法生效為前提。管理委員會之報備登記，未經實
    質審查，不足證明其合法成立。雲鄉山莊係一區域，非權利
    客體，無法成立區分所有權人會議，守望相助委員會成立之
    法令暨主管機關均非公寓大廈管理條例之範疇，再審被告以
    87年1 月11 日 會議成立守望相助委員會之有關資料遞送深
    坑鄉公所，請准予比照公寓大廈管理條例核准報備實有瑕疵
    ，原確定判決認應依民法第56條救濟，顯有錯誤。
  (五)依公寓大廈管理組織申請報備處理原則第5 條規定，組織報
    備證明並非收取管理費之證明文件，相關法令亦無行政機關
    得規範管理費給付之義務，再審被告以不合法、無效文件遞
    送報備，原第一審未闡明法律見解，復未於判決加註理由要
    領，即為再審原告敗訴之判決，再審原告無從知悉判決理由
    ，致原確定判決以上訴不合程式而駁回再審原告之上訴，難
    謂為合法，給付管理費之判決依據應依區分所有權人會議決
    議及規約約定，原確定判決有民事訴訟法第496 條第1 款、
    第13款、第497 條之再審事由。
  (六)區分所有權人之定義應按公寓大廈管理條例第3 條、民法第
    817 條至第822 條等規定，原第一審判決以組織報備證明及
    再審原告曾擔任再審被告社區委員會主任委員、財務委員，
    認定再審原告為區分所有權人，於法不合，且再審原告已於
    96年10月26日發函表明退出雲鄉山莊公寓大廈區分所有權人
    會議，原確定判決未為斟酌，有民事訴訟法第496 條第13款
    之再審事由。
  (七)並聲明：
  原判決關於命再審原告給付再審被告新台幣（下同）27,500
    元，及自民國99年5 月11日起至清償日止按年息10％計算之
    利息，暨訴訟費用及假執行之裁判均廢棄。
  願供擔保並上開廢棄部分，再審被告之訴及該部分假執行之
    聲請均駁回。
二、本件未經言詞辯論，再審被告亦未提出書狀為何聲明或陳述
    。
三、按對於小額程序之第一審裁判，提起上訴，經以上訴無理由
    為駁回之裁判者，不得更以同一理由提起再審之訴，民事訴
    訟法第436 條之31定有明文；再依同法第436 條之32第5 項
    準用第502 條第1 項之規定，再審之訴不合法者，法院應以
    裁定駁回之。本件再審原告雖主張原第一審判決並未為完全
    適當之辯論且於事實未臻明瞭、再審原告所有之建物無公寓
    大廈管理條例適用及深坑鄉公所組織報備證明並無合法基礎
    、87年1 月11日決議為無召集權人所為及該會議出席暨紀錄
    均屬自始無效並非得撤銷、本件再審被告社區共同設施之使
    用與管理不具有整體不可分割性及無法成立區分所有權人會
    議、不得以再審原告曾擔任再審被告社區委員會主任委員、
    財務委員即認定再審原告為區分所有權人等情，認原確定判
    決有民事訴訟法第496 條第1 款、第2 款、第13款、第497
    條等再審事由，然對照再審原告前於本院100 年度小上字第
    18號給付管理費事件中於100 年1 月18日所提上訴狀，業以
    上開事由作為上訴理由，並經本院前開判決認上訴為無理由
    而駁回再審原告之上訴在案，則再審原告再執同一理由提起
    本件再審之訴，依照前開說明，此部分再審之訴為不合法，
    應予駁回。
四、次按再審之訴顯無再審理由者，得不經言詞辯論，以判決駁
    回之，觀之民事訴訟法第436 條之32準用第502 條第2 項即
    明。經查：
  (一)再審原告固主張原確定判決以行政機關之行政處分認定應給
    付管理費，適用法規顯有錯誤，有民事訴訟法第496 條第1
    款再審事由，然按該條款所謂「適用法規顯有錯誤」，係指
    確定判決所適用之法規，顯然不合於法律規定，或與司法院
    現尚有效及大法官會議之解釋，或最高法院尚有效之判例顯
    然違反，或消極的不適用法規，顯然影響判決者而言，並不
    包括認定事實錯誤、取捨證據失當、判決不備理由及在學說
    上諸說併存致發生法律上見解歧異等情形在內。查原確定判
    決係以第一審法院斟酌全辯論意旨及調查證據結果認定再審
    被告為合法成立之組織，且認定再審原告為區分所有權人，
    依公寓大廈管理條例第18條第1 項第2 款之規定應繳納管理
    費，並無上述「適用法規顯有錯誤」之情形，再審原告此部
    分主張，顯非有據。
  (二)其次，再審原告雖又主張再審被告之催告程序並未完成，原
    確定判決漏未斟酌該催告之存證信函回執，有民事訴訟法第
    496 條第13款、第497 條之再審事由。然按民事訴訟法第49
    6 條第13款所謂「當事人發現未經斟酌之證物」，係指前訴
    訟程序事實審之言詞辯論終結前已存在之證物，因當事人不
    知有此，致未經斟酌，現始知之者而言；再同法第497 條所
    謂「足以影響於判決之重要證物漏未斟酌」，係指足以影響
    判決基礎之重要證物，雖在前訴訟程序中業已提出，然未經
    確定判決加以斟酌者而言，或忽視當事人聲明證據不予調查
    ，或就依聲請或依職權調查之證據未為判斷，均屬漏未斟酌
    ，且以該證物足以動搖原確定判決基礎為限。查再審被告於
    99年4 月12日提出之支付命令聲請狀即載明曾以99年3 月17
    日存證信函催促再審原告給付管理費，而該存證信函所載地
    址即係再審原告於99年5 月19日支付命令異議狀所載地址，
    則再審原告於第一審言詞辯論終結前即已知悉該催告繳交管
    理費存證信函之存在，況再審原告於第一審程序進行中即曾
    於99年9 月28日聲請閱覽卷宗，並於翌日即29日閱畢，此亦
    有聲請閱卷狀附卷可查，益見再審原告於第一審言詞辯論終
    結前即可得知悉上開催告之存證信函存在，縱再審被告未提
    出存證信函回執，亦顯與前述「發現未經斟酌之證物」之要
    件不符。再者，再審原告於第一審言詞辯論程序中所提歷次
    書狀均未爭執再審被告上述99年3 月17日存證信函已送達再
    審原告之事實，依民事訴訟法第280 條第1 項之規定，即生
    視同自認之效力，依同法第279 條第1 項之規定，即無庸舉
    證，是該存證信函回執之提出與否，並不足以動搖原確定判
    決基礎。再審原告執此作為再審事由，亦非有據。
  (三)綜上，再審原告前開於第二審上訴狀所載以外之再審事由，
    顯於法不合，爰不經言詞辯論，逕予判決駁回。
五、結論：再審原告之訴為不合法且顯無理由，依民事訴訟法第
    502 條第1 項、第2 項、第78條，判決如主文。
中    華    民    國  100     年    12    月    15    日
                 民事第三庭    審判長法  官  郭美杏
                                     法  官  曾益盛
                                     法  官  汪怡君
以上正本係照原本作成。
本判決不得上訴。
中    華    民    國   100    年    12    月    16    日
                                     書記官  楊勝欽